【裁判字號】    97,上,88
【裁判日期】    970729
【裁判案由】    侵權行為損害賠償
【裁判全文】
臺灣高等法院臺南分院民事判決  97年度上字第88號
上  訴  人  丁○○（原名蘇宏模）
            丙○○（原名黃麗華）
上二人共同
訴訟代理人  汪玉蓮  律師
複  代理人  蔡進欽  律師
被  上訴人  乙○○
            甲○○
上列當事人間請求侵權行為損害賠償事件，上訴人對於中華民國
97年3 月24日臺灣嘉義地方法院第一審判決（97年度重訴字第16
號）提起上訴，本院於97年7月15日言詞辯論終結，判決如下：
    主  文
上訴駁回。
第二審訴訟費用由上訴人負擔。
    事  實
甲、上訴人方面：
一、聲明：求為判決：（一）原判決廢棄。（二）被上訴人應連
    帶給付上訴人丁○○新臺幣（下同）1,905,943 元，連帶給
    付上訴人丙○○1,928,122 元，及均自起訴狀繕本送達之翌
    日起至清償日止，按年息5％ 計算之利息。（三）准供擔保
    宣告假執行。（四）第一、二審訴訟費用均由被上訴人負擔
    。
二、陳述：除與原判決記載之事實相同者予以引用外，並補稱：
（一）依光碟顯示，本件實係被上訴人乙○○突由外側快車道闖
      入機車道，並於變換車道時未打方向燈或顯示手勢，致被
      害人蘇俊銘之機車猝不及防，兩車碰撞倒地。依道路交通
      安全規則第91條第(六)款規定：「機車變換車道，應先顯示
      方向燈或手勢。」及道路交通管理處罰條例第73條第5 款
      規定：「慢車道駕駛人應有燈光設備，而在夜間行車應開
      啟燈光。」被上訴人乙○○變換車道未打方向燈，且夜間
      行駛未開啟燈光，突由外側快車道闖入被害人蘇俊銘行駛
      之慢車道，致二車發生擦撞，顯有過失。若係被害人蘇俊
      銘從後超越擦撞被上訴人乙○○，為何被害人蘇俊銘車子
      前方完好？本件是否有如刑事不起訴處分書所認定之事實
      ，原審並未查明，且未依上訴人請求會同兩造勘驗光碟，
      顯有應調查之證據未調查之違誤。另依上訴人所提附件一
      相片，於27畫面顯示被害人蘇俊銘係行駛於機車道正常行
      駛，前方並無被上訴人乙○○之機車，於相片29畫面顯示
      被上訴人乙○○突由外側快車道闖入機車道，故覆議意見
      書認被上訴人乙○○駕駛輕機車同向在前行駛，且認被害
      人蘇俊銘由後超越，顯與卷內資料不符。
（二）被上訴人甲○○經營之大陸妹檳榔攤占用之土地，經上訴
      人實地勘查係蓋在水溝地上，且被害人蘇俊銘原擦撞到檳
      榔攤第一支柱子，而招牌原放在第二根柱子靠近白線邊並
      未斜放。依附件相片編號5、6顯示，招牌已被移置離第二
      根柱子甚遠處且被斜放，致檢察官勘驗現場時該招牌已先
      被移動或被撞歪斜，此比對附件二相片編號1、2、5、6、
      7、8即明，因原來招牌置放處有螺絲釘掉落，且招牌有被
      移動痕跡，土堆凹陷處為原正面擺設檳榔攤招牌角架，故
      被上訴人甲○○招牌原置放非距路邊73公分。原審未實地
      勘驗該檳榔攤與招牌是否設置於水溝蓋上，僅援用不起訴
      處分書之看法，即認被上訴人甲○○所設置之檳榔攤及廣
      告架，未放置道路上，而認被上訴人甲○○對於被害人蘇
      俊銘死亡結果無相當因果關係，顯有錯誤。
三、證據：除引用原審之立證方法外，並補提相片23張、雲林地
    方法院95年度交簡上字第4號判決、89年度交易字第215號判
    決各影本等件為證。
乙、被上訴人乙○○方面：
一、聲明：求為判決：（一）上訴駁回。（二）第二審訴訟費用
    由上訴人負擔。
二、陳述：除與原判決記載之事實相同者予以引用外，並補稱：
（一）檢視本件事發地點旁「大陸妹檳榔攤」所設置之錄影監視
      器，攝錄經製成光碟錄影畫面內容，顯示被上訴人乙○○
      騎機車未開啟大燈，其行駛於快車道與慢車道之分道線上
      ，被害人蘇俊銘騎乘機車行駛於快車道上，緊跟在一部營
      業大客車後，嗣被害人蘇俊銘突任意變換車道，自快車道
      轉入慢車道由後駛至，其機車左側並與被上訴人乙○○機
      車右側發生擦撞，被上訴人乙○○之機車經擦撞後幾乎原
      地倒下，被害人蘇俊銘之機車倒地後則往右前方滑行，且
      被上訴人乙○○機車右側車板及排氣管有擦痕等事實，復
      有該錄影光碟、翻拍之錄影畫面照片59張、及道路交通事
      故現場圖、道路交通事故調查報告表(一)、(二)等資料附卷可
      稽，是本件應係被害人蘇俊銘騎乘普通重型機車任意變換
      車道，由後方擦撞在同向前方機車道上之被上訴人乙○○
      所騎乘之機車，至為灼然。
（二）本件經臺灣省嘉雲區車輛行車事故鑑定委員會鑑定車禍責
      任，認：「若蘇君（即被害人蘇俊銘）早已預見前行未開
      啟車燈之張（即被上訴人乙○○）機車，而進行右側超車
      ，則(一)蘇俊銘未達考照年齡（無照）駕駛普通重機車，夜
      間行經有照明路段，進行右側超車及未保持安全間隔不當
      ，致車頭車前方於往南行向之外側車道與機車優先道之白
      實線（分道線）附近，由後擦撞前行張機車，為肇事原因
      。(二)乙○○駕駛輕型機車，無肇事因素（惟夜間於有照明
      路段，未開啟車燈，有違規定）。」有該委員會民國（下
      同）96年4月19日嘉雲鑑960119字第0965801263號函1份附
      卷可稽。台灣省車輛行車事故覆議鑑定委員會鑑定結果，
      亦認：「蘇俊銘於夜間駕駛重機車，行經有照明路段，右
      側超車未注意車前狀況，由後擦撞前行張機車，為肇事原
      因。乙○○無肇事原因（惟夜間於有照明路段，疏未開啟
      車燈，有違規定）。」有該委員會96年 8月28日府覆議字
      第0966202657號函1份附卷足參（見96年度偵續字第38 號
      卷第42－44頁）。
（三）又事發時天候晴，夜間有照明之直行道路，此有上揭道路
      交通事故調查報告表(一)在卷足參，而被害人蘇俊銘既開啟
      大燈，且前行之被上訴人乙○○機車，亦在被害人蘇俊銘
      之視線範圍內，衡情被害人蘇俊銘應能注意前方之被上訴
      人乙○○機車。至被上訴人乙○○騎乘機車雖未開大燈，
      有違交通安全規則，惟因被害人蘇俊銘已得預見車前狀況
      ，其死亡之結果，並非因被上訴人乙○○騎乘機車未開大
      燈而導致雙方機車撞擊，且道路既有照明，被上訴人乙○
      ○在被害人蘇俊銘機車行向前方縱有未開大燈之違規，亦
      不得僅憑此認定足以發生被害人蘇俊銘死亡之結果，是被
      上訴人乙○○機車尾燈未亮與被害人蘇俊銘死亡之間，並
      無相當因果關係。另上訴人主張本件車禍係因被上訴人乙
      ○○變換車道，未打方向燈突由外側快車道闖入被害人蘇
      俊銘行駛之機車道，發生擦撞肇事乙節，因與上揭錄影畫
      面內容之事實明顯不符，上訴人亦迄未能舉出相關事證反
      駁客觀肇事情形，顯空言主張，委不足採。本件乃被害人
      蘇俊銘由右側超車不慎，致與被上訴人乙○○所騎之機車
      發生擦撞，倒地後於地面滑行進而頭部撞擊檳榔攤腳架致
      死，顯係短距離之突發事故，應屬無法防止之情況，難期
      被上訴人乙○○有防範本件車禍發生之可能，被上訴人乙
      ○○應無過失責任。
三、證據：引用原審之立證方法。
丙、被上訴人甲○○方面：
一、聲明：求為判決：（一）上訴駁回。（二）第二審訴訟費用
    由上訴人負擔。
二、陳述：除與原判決記載之事實相同者予以引用外，並補稱：
（一）被上訴人甲○○設置之大陸妹檳榔攤位，係向地主國順汽
      車保養廠承租，且攤位設備亦向地主頂讓而來，位置至今
      亦未改變，攤位旁邊不到50公尺處亦設有巡邏箱，水上派
      出所警員每天均須巡邏簽到，可證明檳榔攤招牌三角架在
      事發前後所設置位置並沒有改變。
（二）上訴人上訴理由狀所提之機車照片為96年 2月13日所拍攝
      ，與本件車禍發生95年12 月5日晚上21時54分許之時間相
      差70天，顯與事實不符。且本件經嘉義地檢署及水上派出
      所員警等勘驗現場，皆證實檳榔攤未占用道路及招牌原置
      放位置確實無誤。上訴人所指原來招牌置放處有螺絲釘掉
      落，並非看板本身之螺絲釘，而係之前颱風來襲時用來防
      颱所做鉤環，且事故發生後不到 5分鐘，水上派出所警員
      林則徐等人即至現場，被上訴人甲○○人在斗六於收到通
      知後約50分鐘後到現場，檢察官勘驗現場後始叫清潔隊清
      理現場，是招牌並未被移動過，況依攝影機拍攝之內容，
      亦可清楚看出招牌位置與事後位置一樣，是上訴人指稱現
      場之招牌已被移動過，並不足採。
（三）被害人蘇俊銘之死亡係撞擊檳榔攤腳架純屬偶然事件，其
      死亡結果並非可認係檳榔攤設置該處所惹起，難期待被上
      訴人甲○○於設置檳榔攤時，對於他人因車禍事故所致之
      結果負注意防免之義務。且該檳榔攤鄰近兩邊之同路段上
      之電線桿或樹木，均介於水利用地與道路用地中間，倘被
      害人蘇俊銘撞及電線桿或樹木，台電公司是否須負肇事之
      責？另被上訴人甲○○對於車禍發生，並無相當因果關係
      ，業經臺灣省嘉雲區車輛行車事故鑑定委員會、臺灣省車
      輛行車事故覆議鑑定委員會、嘉義地檢署檢察官不起訴處
      分書、台南高分檢處分書駁回再議、原審法院96年度聲判
      字第23號裁定駁回聲請交付審判、原審法院判決被上訴人
      甲○○無過失在案。
三、證據：除引用原審之立證方法外，並補提出上訴人上訴理由
    狀、臺灣省車輛行車事故覆議鑑定委員會96年 8月28日府覆
    議字第0966202657號函附覆議鑑定書、原審法院97年度重訴
    字第16號民事判決、原審法院96年度聲判字第23號刑事裁定
    、台南高分檢96 年度上聲議字第994號處分書、嘉義地檢署
    96年度偵續字第38號、96年度偵字第1250、3770、3772號不
    起訴處分書各影本、及照片7張等件為證。
丙、本院依職權調閱嘉義地檢署96年度交查字第172 號過失致死
    刑事偵查案卷及履勘現場。
    理  由
一、上訴人起訴主張：被上訴人乙○○於95年12月5 日21時54分
    許，騎乘車牌TKX－307號輕型機車，沿嘉義縣水上鄉○○村
    ○○○○路快車道，由北往南方向行駛，途經該路段272 公
    里800 公尺處時，本應注意汽車夜間行駛應開啟頭燈，及變
    換車道時應先顯示方向燈或手勢，且依當時天氣晴、夜間有
    照明、柏油路面乾燥、無缺陷無障礙物、視距良好，並無不
    能注意之情事，竟疏未注意及此，未開啟機車頭燈，由外快
    車道任意變換車道駛入機車道，致撞及正常行駛於該路慢車
    道，由被害人蘇俊銘騎乘之車牌8GX－097號普通重型機車，
    被害人蘇俊銘因而人車倒地，身體並滑行撞擊路旁由被上訴
    人甲○○占用水利地及路肩用地所經營之「大陸妹檳榔攤」
    及廣告招牌，致頭部破裂當場死亡。上訴人丁○○、丙○○
    依序為被害人蘇俊銘之父、母，均因被上訴人上揭之不法行
    為受有損害，爰依民法第184條第1項、第185條、第192條、
    第194 條之侵權行為法律關係，請求被上訴人應連帶賠償上
    訴人丁○○殯葬費用175,600元、扶養費用1,981,740元、精
    神慰撫金100萬元，合計3,157,340元，及其法定遲延利息；
    連帶賠償上訴人丙○○扶養費用2,300,306 元、精神慰撫金
    100萬元，合計3,300,306元，及其法定遲延利息等語。（原
    審判決上訴人敗訴後，上訴人丁○○上訴減縮聲明請求連帶
    給付1,905,943 元，上訴人丙○○上訴減縮聲明請求連帶給
    付1,928,122 元，及其法定遲延利息，事涉本院審判範圍，
    合先敘明）
二、被上訴人乙○○、甲○○則以：觀諸現場監視器所攝錄影光
    碟，顯示本件車禍係被害人蘇俊銘騎乘機車任意變換車道，
    由後方擦撞在同向前方機車道上之被上訴人乙○○所騎乘之
    機車，被害人蘇俊銘倒地後於地面滑行進而頭部撞擊檳榔攤
    腳架致死，此短距離之偶發事故，難期被上訴人乙○○騎乘
    機車時，及被上訴人甲○○設置檳榔攤時，對於被害人蘇俊
    銘因車禍事故所致之死亡結果，負注意防免之義務，其等應
    無過失之責。況其等因系爭車禍所涉過失致死刑事案件，業
    經檢察官為不起訴處分確定，且上訴人丁○○不服該不起訴
    處分，對其等聲請交付審判案件，亦經原審法院裁定駁回確
    定在案，其等對被害人蘇俊銘因系爭車禍死亡，應均無過失
    而不負賠償責任等語，資為抗辯。
三、經查被上訴人乙○○騎乘機車，於上揭時地與被害人蘇俊銘
    所騎乘之機車發生擦撞，被害人蘇俊銘因而人車倒地後，滑
    行撞擊路旁由被上訴人甲○○所經營之大陸妹檳榔攤，被害
    人蘇俊銘因頭部破裂當場死亡等事實，既有嘉義縣警察局水
    上分局水上派出所處理相驗案件初步調查報告暨報驗書、道
    路交通事故現場圖、道路交通事故調查報告表(一)、(二)、嘉義
    地檢署相驗屍體證明書等件，附於嘉義地檢署95年度相字第
    776 號相驗卷足稽，且為兩造所不爭執，自堪信實。惟上訴
    人另主張被上訴人乙○○變換車道時未打方向燈或手勢，且
    未開啟車燈，突由外側快車道闖入被害人蘇俊銘行駛之慢車
    道，致兩機車碰撞肇事，顯有過失；另被上訴人甲○○所經
    營之「大陸妹檳榔攤」及設置之招牌，占用水利及路肩用地
    ，致被害人蘇俊銘與被上訴人乙○○發生碰撞後，滑行撞擊
    該檳榔攤腳架，因而頭部破裂當場死亡，被上訴人甲○○亦
    有過失等情，既為被上訴人所堅詞否認，並各以上揭情詞置
    辯，致兩造互有爭議。是本件所應審究者，厥為被上訴人就
    被害人蘇俊銘之死亡，是否應負過失之責任？亦即被上訴人
    之上揭行為，與被害人蘇俊銘之死亡結果間，是否具有相當
    之因果關係？乙情而已。茲更詳細說明如下：
（一）被上訴人乙○○方面：
    1.被上訴人乙○○與被害人蘇俊銘於上揭時地發生車禍事故
      之過程，業經事發地點旁「大陸妹檳榔攤」所設置之即時
      錄影監視器攝錄並製成光碟，經檢視勘驗該錄影畫面內容
      ，顯示被上訴人乙○○騎乘機車未開啟大燈，行駛於快車
      道與慢車道之分道線上，被害人蘇俊銘則騎乘機車行駛於
      慢車道，被害人蘇俊銘由後駛至並與被上訴人乙○○之機
      車發生擦撞，擦撞後被上訴人乙○○之機車幾乎是原地倒
      下，被害人蘇俊銘之機車倒地後則往右前方滑行，佐以被
      上訴人乙○○機車右側車板及排氣管有擦痕，被害人蘇俊
      銘機車左前方有擦損痕跡，被害人蘇俊銘除右側頭部、面
      部呈不規則開放性骨折頭部破裂腦質溢出外，另有右手背
      部擦挫傷、右膝前部擦挫傷等傷害等情，既有被上訴人甲
      ○○所提出之該錄影光碟、翻拍之錄影畫面照片59張、及
      道路交通事故現場圖、道路交通事故調查報告表(一)、(二)、
      法醫驗斷書等資料在卷足稽，核與被上訴人乙○○所抗辯
      發生事故之情節大致相符，顯見本件車禍事故應係被害人
      蘇俊銘騎乘重型機車，由後方擦撞於前方機車道上被上訴
      人乙○○所騎乘之機車，被上訴人乙○○並無變換車道之
      情形無疑。況本件車禍囑請臺灣省嘉雲區車輛行車事故鑑
      定委員會開會鑑定時，被害人蘇俊銘家屬、處理警員及鑑
      定委員，共同觀看被上訴人甲○○所提出之監視錄影畫面
      ，顯示「往南行向之外快車道有一輛公車、二輛機車（張
      機車在前，蘇機車在後）、張機車沒開大燈。」亦經各該
      人員確認無訛，而有該委員會函送之鑑定結果在卷可佐。
      本院當庭勘驗該錄影光碟，亦見「被上訴人乙○○之機車
      未開燈，行走在前。」屬實。是上訴人猶執翻拍監視錄影
      畫面非屬連續前行之定格畫面照片，指稱於27畫面照片顯
      示被害人蘇俊銘係行駛於機車道正常行駛，前方並無被上
      訴人乙○○之機車，於29畫面照片顯示被上訴人乙○○突
      由外側快車道闖入機車道，而認被上訴人乙○○騎乘機車
      在公車後方，突變換車道至慢車道，致被害人蘇俊銘之機
      車擦撞被上訴人乙○○之機車，即無足取。
    2.本件車禍肇事責任經臺灣省嘉雲區車輛行車事故鑑定委員
      會鑑定結果，認定：「若蘇君（即死者）早已預見前行未
      開啟車燈之張（即被上訴人乙○○）機車，而進行右側超
      車，則(一)蘇俊銘未達考照年齡（無照）駕駛普通重機車，
      夜間行經有照明路段，進行右側超車及未保持安全間隔不
      當，致車頭車前方於往南行向之外側車道與機車優先道之
      白實線（分道線）附近，由後擦撞前行張機車，為肇事原
      因。(二)乙○○駕駛輕型機車，無肇事因素（惟夜間於有照
      明路段，疏未開啟車燈，有違規定）。」此有該委員會96
      年4月19日嘉雲鑑960119字第0965801263號函1份附卷足憑
      （見96年度交查字第172號卷第37-39頁）。繼經臺灣省車
      輛行車事故覆議鑑定委員會鑑定結果，亦認：「蘇俊銘於
      夜間駕駛重機車，行經有照明路段，右側超車未注意車前
      狀況，由後擦撞前行張機車，為肇事原因。乙○○無肇事
      原因（惟夜間於有照明路段，疏未開啟車燈，有違規定）
      。」而有該委員會96年8月28日府覆議字第0966202657號
      函1份附卷可佐（見96年偵續字第38號卷第42-44頁）。再
      參諸事發時天候晴，案發地為夜間有照明之直行道路，既
      有上揭道路交通事故調查報告表(一)在卷足稽（見95年相字
      第776號卷第4頁），而被害人蘇俊銘既開啟大燈，且前行
      之被上訴人乙○○機車，亦在被害人蘇俊銘之視線範圍內
      ，衡情被害人蘇俊銘應能注意前方之被上訴人乙○○機車
      。至被上訴人乙○○騎乘機車雖未開大燈，有違交通安全
      規則，惟因被害人蘇俊銘已得預見車前狀況，其死亡之結
      果，即非因被上訴人乙○○騎乘機車未開大燈而導致雙方
      機車撞擊，且道路既有照明，被上訴人乙○○在被害人蘇
      俊銘機車行向前方縱有未開大燈之違規，亦不得僅憑此認
      定足以發生被害人蘇俊銘死亡之結果，是被上訴人乙○○
      機車尾燈未亮與被害人蘇俊銘死亡之間，並無相當因果關
      係。另上訴人主張本件車禍係因被上訴人乙○○變換車道
      ，未打方向燈突由外側快車道闖入被害人蘇俊銘行駛之機
      車道，發生擦撞肇事乙節，因與上揭錄影畫面內容之事實
      明顯不符，上訴人亦迄未能舉出相關確切事證反駁客觀肇
      事情形，當無足採。從而本件係被害人蘇俊銘由右側超車
      不慎，致與被上訴人乙○○所騎之機車發生擦撞，倒地後
      於地面滑行進而頭部撞擊檳榔攤腳架致死，顯係短距離之
      突發事故，應屬無法防止之情況，難期被上訴人乙○○有
      防範本件車禍發生之可能，被上訴人乙○○應無過失責任
      。
（二）被上訴人甲○○方面：
      被上訴人甲○○所設置之檳榔攤距離道路邊線1.74公尺，
      廣告招牌距離道路邊線則有73公分，皆未占用道路，此有
      嘉義地檢署履勘現場筆錄足稽（見96 年度交查字第194號
      卷第17頁）。而本件車禍地點係在嘉義縣水上鄉粗溪村台
      一線由北往南方向路段272公里800公尺外側車道與機車優
      先道之間，兩輛機車碰撞後，被害人蘇俊銘機車倒地後之
      擦地痕長達34.4公尺，即被害人蘇俊銘於地面滑行30餘公
      尺始撞擊檳榔攤腳架，亦有警方製作之道路交通事故現場
      圖可佐（見95年度相字第776號卷第3頁）。又本院於97年
      6月6日履勘事故現場，檳榔攤位於道路邊緣水利地水溝上
      ，廣告招牌位於水溝邊路肩上，亦有本院勘驗筆錄足憑，
      上訴人任指廣告招牌有移動，即非有據。再參諸臺灣省嘉
      雲區車輛行車事故鑑定委員會96年 4月19日嘉雲鑑960119
      字第0965801263號函附鑑定意見書，及臺灣省車輛行車事
      故覆議鑑定委員會96年 8月28日府覆議字第0966202657號
      函附覆議意見書之鑑定結果，復均認被上訴人甲○○對本
      件車禍無肇事因素之見解（見嘉義地檢署96年度交查字第
      172號卷第37-39頁、96 年度偵續字第38號卷第42-44頁）
      。顯見被上訴人甲○○所設置之檳榔攤及廣告架，既未放
      置於道路上而有妨害道路之通行，被害人蘇俊銘亦係兩輛
      機車碰撞倒地後，自行滑行30餘公尺始撞擊被上訴人甲○
      ○之檳榔攤腳架及廣告招牌，況依常情被害人蘇俊銘既有
      開啟大燈並向前行，應認其撞擊檳榔攤腳架純屬偶發事故
      ，尤就被害人蘇俊銘死亡之過程結果觀察，益非可認係檳
      榔攤設置該處所引起，亦難期待被上訴人甲○○於設置檳
      榔攤時，對於他人因車禍事故所致之結果，負有注意防免
      之義務，是被上訴人甲○○對系爭車禍之發生，亦應無相
      當之因果關係，而無過失責任。
四、綜上所述，本件車禍既係被害人蘇俊銘騎乘機車，由後方擦
    撞在同向前方機車道上之被上訴人乙○○所騎乘之機車，被
    害人蘇俊銘倒地後於地面滑行，致頭部撞擊路旁檳榔攤腳架
    致死，自難期被上訴人乙○○騎乘機車時，及被上訴人甲○
    ○設置檳榔攤時，對於被害人蘇俊銘因車禍事故所致之死亡
    結果，負注意防免之義務，其等均應無過失責任可言。從而
    上訴人本於侵權行為之法律關係，請求被上訴人應連帶賠償
    給付上揭金額之損害，及法定遲延利息，洵屬無據，不應准
    許。其假執行之聲請亦失所附麗，不應准許。原審本於同上
    之見解，判決上訴人敗訴並駁回其假執行之聲請，經核認事
    用法並無違誤。上訴人上訴意旨，猶執上揭情詞，指摘原判
    決不當，求予廢棄改判，為無理由，應予駁回。
五、又本件事證已臻明確，兩造其餘主張陳述及攻擊防禦方法，
    核與判決之結果不生影響，爰不逐一論列，附此敘明。
六、據上論結，本件上訴為無理由，應依民事訴訟法第449條第1
    項、第78條，判決如主文。
中    華    民    國    97    年    7     月    29    日
                  民事第四庭    審判長法  官  王惠一
                                      法  官  蘇重信
                                      法  官  林永茂
上為正本係照原本作成。
如對本判決上訴，須於判決送達後20日內向本院提出上訴狀，未
表明上訴理由者，應於上訴後20日內，向本院提出理由書（須附
繕本）。依法須繳納裁判費並應委任律師為訴訟代理人，始得上
訴。
中    華    民    國    97    年    7     月    29    日
                                      書記官  謝素嬿
【附記】
民事訴訟法第466條之1：
(1)對於第二審判決上訴，上訴人應委任律師為訴訟代理人。但上
  訴人或其法定代理人具有律師資格者，不在此限。
(2)上訴人之配偶、三親等內之血親、二親等內之姻親，或上訴人
  為法人、中央或地方機關時，其所屬專任人員具有律師資格並
  經法院認為適當者，亦得為第三審訴訟代理人。
民事訴訟法第466條之2：
  上訴人無資力委任訴訟代理人者，得依訴訟救助之規定，聲請
  第三審法院為之選任律師為其訴訟代理人。


司法院資訊處製作；財團法人民間司法改革基金會備份。
